臺灣高等法院刑事裁定
109年度抗字第71號
抗  告  人
即  被  告  劉祖均




上列抗告人即被告因違反組織犯罪防制條例等案件，不服臺灣桃
園地方法院中華民國108年12月20日駁回上訴之裁定（107年度訴
字第846號、108年度原訴字第8號），提起抗告，本院裁定如下
：
    主  文
原裁定撤銷。
    理  由
一、原裁定意旨略以：
(一)按「不服地方法院之第一審判決而上訴者，應向管轄第二審
    之高等法院為之。上訴書狀應敘述具體理由。上訴書狀未敘
    述上訴理由者，應於上訴期間屆滿後20日內補提理由書於原
    審法院。逾期未補提者，原審法院應定期間先命補正」，刑
    事訴訟法第361條定有明文，是以上訴狀須敘述「上訴理由
    」乃法定必備之程式，倘有缺漏經定期命補正惟仍未補正者
    ，即屬「不合法律上之程式」，合先敘明。次按「原審法院
    認為上訴不合法律上之程式或法律上不應准許或其上訴權已
    經喪失者，應以裁定駁回之」，刑事訴訟法第362條前段規
    定甚明。
(二)抗告人即被告劉祖均提起上訴並未敘述上訴理由，復未於上
    訴期間屆滿後20日內補提之，嗣經原審法院裁定命應於10日
    內補提上訴理由書，該裁定於民國108年11月25日送達被告
    ，有原審法院送達證書在卷可稽，因原審法院所命之補提理
    由書期限已屆至，惟被告仍未補正，揆諸前揭說明，被告上
    訴即不符合法律上程式，爰依刑事訴訟法第362條前段駁回
    其上訴云云。
二、抗告意旨略以：
(一)被告自收受原審法院命補提上訴理由書之裁定後，旋即聯繫
    前已委託探究案情之僭稱律師之李樂行（經被告請其他律師
    協助查詢，始驚覺李樂行不具律師資格而辦理訴訟事件，被
    告已至新竹縣政府警察局新湖分局新工派出所報案），委請
    代被告補正上訴理由書乙事，並經李樂行允諾處理，被告信
    賴有律師將代為補正上訴理由，亦無輕忽上訴具體理由之補
    正，僭稱律師之李樂行未補正上訴理由，要非被告所得預見
    ，此一不利益實不應歸責被告而由被告承受，自無從認被告
    為有過失。
(二)被告在刑事訴訟法上應享有充分之防禦權，為憲法第16條保
    障人民訴訟權之核心領域。此防禦權包含積極性受辯護人協
    助之權利（一般稱為辯護倚賴權），是以辯護倚賴權為被告
    防禦權之重要內容，而積極性受辯護人協助之權利毋寧立基
    於辯護人具律師資格為前提，被告受李樂行僭稱為律師所誆
    騙，亦不應認被告已積極性受辯護人協助，請撤銷原裁定，
    以維被告權利等語。
三、被告因違反組織犯罪防制條例等案件，經原審法院於108年9
    月11日以107年度訴字第846號、108年度原訴字第8號判決就
    其所犯指揮犯罪組織、三人以上共同詐欺取財犯行各處有期
    徒刑2年6月，並應於刑之執行前，令入勞動場所強制工作3
    年（指揮犯罪組織部分）、1年10月、1年6月、1年10月、1
    年8月（三人以上共同詐欺取財部分），應執行有期徒刑5年
    6月，並應於刑之執行前，令入勞動場所強制工作3年，該判
    決正本於108年9月20日送達至被告戶籍地即桃園市○○區○○路
    0段000巷00弄000號，被告不服該判決，於108年9月28日具
    狀向原審法院提起上訴，原審法院認被告上訴未敘述上訴理
    由，於108年11月20日以107年度訴字第846號、108年度原訴
    字第8號裁定命被告應於該裁定送達後10日內補正敘述具體
    之上訴理由狀，該裁定已於108年11月25日合法送達予被告
    等情，有原審法院107年度訴字第846號、108年度原訴字第8
    號刑事判決、刑事裁定、送達證書及被告刑事聲明上訴狀等
    在卷可憑。嗣因被告仍未補正上訴理由，原審遂於108年12
    月20日以被告上訴不符合法律上程式而裁定駁回被告上訴，
    固非無見。然查：
(一)按「不服地方法院之第一審判決而上訴者，應向管轄第二審
    之高等法院為之」、「上訴書狀應敘述具體理由」、「上訴
    書狀未敘述上訴理由者，應於上訴期間屆滿後20日內補提理
    由書於原審法院。逾期未補提者，原審法院應定期間先命補
    正」，刑事訴訟法第361條第1項、第2項、第3項分別定有明
    文。又「原審法院認為上訴不合法律上之程式或法律上不應
    准許或其上訴權已經喪失者，應以裁定駁回之。但其不合法
    律上之程式可補正者，應定期間先命補正」、「第二審法院
    認為上訴書狀未敘述理由或上訴有第362條前段之情形者，
    應以判決駁回之。但其情形可以補正而未經原審法院命其補
    正者，審判長應定期間先命補正」，復分別為刑事訴訟法第
    362條、第367條所明定。
(二)次按刑事訴訟法第361條第2項規定：「上訴書狀應敘述具體
    理由」，同法第367條於96年7月4日修正前之規定為：「第
    二審法院認為上訴有第362條前段之情形者，應以判決駁回
    之。但其情形可以補正而未經原審法院命其補正者，審判長
    應定期間先命補正」，修正後之規定為：「第二審法院認為
    上訴書狀未敘述理由或上訴有第362條前段之情形者，應以
    判決駁回之。但其情形可以補正而未經原審法院命其補正者
    ，審判長應定期間先命補正」，增訂「上訴書狀未敘述上訴
    理由」之情形，始應命補正。依其立法理由謂：「因第361
    條第3項已明定上訴書狀未敘述理由者，應於上訴期間屆滿
    後20日內自行補提理由書狀於原審法院，未補提者，應由原
    審法院定期間先命補正。惟上訴人如未自行補提理由書狀，
    亦未經原審法院裁定命補正者，仍宜由第二審法院審判長定
    期間先命補正，必逾期仍不補正者，始予判決駁回，爰配合
    修正本條」，足認本規定係與同法第361條第3項前段規定：
    「上訴書狀未敘述理由者，應於上訴期間屆滿後20日內補提
    理由書於原審法院」相互銜接，第一、二審法院依該兩條之
    規定，應命補正者，皆以「上訴書狀未敘述理由」之情形為
    限。參酌同法第361條之立法理由第3項：「上訴書狀必須具
    備理由，雖為上訴必備之程式，惟上訴書狀未記載理由者，
    亦不宜逕生影響上訴權益之效果，爰增訂第3項，明定得於
    上訴期間屆滿後20日內自行補提理由書於原審法院，以保障
    其權益。又原審法院對上訴書狀有無記載理由，應為形式上
    之審查，認有欠缺，且未據上訴人自行補正者，應定期間先
    命補正，爰於第3項後段明定。至上訴理由是否具體，係屬
    第二審法院審查範圍，不在命補正之列」，揆其規定之文義
    及立法意旨，益足明瞭僅於「上訴書狀未敘述上訴理由」之
    情形，為保障上訴人之權益，始有補正之問題。至有無敘述
    理由，第一審法院僅作形式上之審查，如上訴書狀形式上已
    敘述不服原判決之意旨者，即與未敘述上訴理由之情形有別
    ，無庸再命補正；至於其理由是否具體，則屬第二審法院審
    查之範圍，亦不在命補正之列。亦即其上訴書狀如已記載理
    由，但並未具體敘述時，則無須再命補正，可逕認其上訴不
    合法，以判決駁回之。至上訴理由之敘述如何得謂具體，與
    法院審查之基準如何，攸關是否契合法定具體理由之第二審
    上訴門檻，而第二審上訴之目的，既在於請求撤銷、變更原
    判決，則所謂具體理由之審查，自應求之於第一審判決之採
    證認事、用法或量刑等各項有無顯然影響於判決之違法或不
    當，並因個案之不同而具體認定之（最高法院106年度台上
    字第1086號判決意旨參照）。
(三)觀諸被告所提刑事聲明上訴狀，其上載有「……二、上訴人對
    於前開判決之認事用法不僅難以甘服，且其量刑實為失度，
    上訴人爰依刑事訴訟法第344條第1項……、第361條第1項規定
    ……，綜上理由提起上訴事……」等詞，該書狀顯已載明上訴理
    由，非屬「未敘述理由」之情形，縱該狀文末同時記載「上
    訴理由另狀補陳」，充其量僅可認被告日後可能再提上訴理
    由狀，然不影響被告上訴狀業已敘述上訴理由之認定。至被
    告前開刑事聲明上訴狀所述上訴理由是否具體，此屬第二審
    法院審查範圍，不在命補正之列（按即上訴書狀已敘述理由
    ，但所敘述非屬具體理由時，不生定期命補正問題）。原審
    於收受被告前開刑事聲明上訴狀並為形式審查後，認被告上
    訴未敘述上訴理由而裁定命被告應於該裁定送達後10日內補
    正敘述具體之上訴理由狀，再以被告仍未補正而於108年12
    月20日以被告上訴不符合法律上程式，裁定駁回被告之上訴
    ，自屬可議，難昭折服。抗告意旨雖未指摘及此，惟原裁定
    既有上開可議之處，自屬無可維持，應由本院將原裁定撤銷
    ，俾原審就被告之第二審上訴，另為適法之處理。
據上論斷，應依刑事訴訟法第413條前段，裁定如主文。
中　　華　　民　　國　　109 　年　　1 　　月　　31　　日
                  刑事第十八庭  審判長法　官  吳炳桂
                                      法　官  何俏美
                                      法　官  黃紹紘
以上正本證明與原本無異。
如不服本裁定，應於收受送達後5日內向本院提出再抗告狀。
                                      書記官   朱倩儀
中　　華　　民　　國　　109 　年　　1 　　月　　31　　日